最高法院刑事判決　　　　　　九十四年度台上字第六二四五號
　　上　訴　人　甲○○
　　　　　　　　　　　　在押.
上列上訴人因殺人案件，不服台灣高等法院中華民國九十四年九
月十三日第二審判決（九十三年度上重訴字第七五號，起訴案號
：台灣桃園地方法院檢察署九十三年度偵字第七○○二號），提
起上訴，本院判決如下：
    主  文
上訴駁回。
    理　由
本件原判決認定上訴人甲○○與彭勝祥（下稱彭某）係位於桃園
縣八德市○○路六六○巷五十號台灣富綢纖維股份有限公司（下
稱富綢公司）之同事。民國九十三年四月二十二日十三時許，彭
某與其女友吵架而在外喝酒，嗣返回富綢公司宿舍房內時，對上
訴人大聲稱「你在工作上表現不好」等語，二人因而發生口角，
繼而互毆。事後上訴人以遭彭某毆打多次向彭某索賠新台幣（下
同）三萬元未果，因而對彭某心生不滿。嗣於同年五月二日二十
三時三十分許，上訴人為賠償之事前往彭某宿舍房內，又與彭某
發生口角。上訴人氣憤異常，竟基於殺人之犯意，持其所有之水
果刀一支向彭某之胸部、腹部、背部、右大腿及左膝部猛刺二十
二刀（因右胸壁兩處刺創傷為一次刺入所造成，故彭某身體雖有
二十三處刀傷，但上訴人僅揮刺二十二刀），致其右鎖骨下部、
胸骨部右側及劍突部刺創各一處（分別為六．五公分乘四公分、
二．八公分乘○．八公分、五公分乘一．五公分）、右胸部刺創
共四處（分別為二．八公分乘○．八公分、三公分乘一公分、二
．二公分乘一．五公分及二．八公分乘一公分）、左胸部刺創共
四處（分別為三公分乘二公分、三．五公分乘○．八公分、三．
五公分乘○．八公分及二．五公分乘○．六公分）、左腹下部、
右肩胛部、左肩胛間部、左肩胛下部刺創各一處（分別為三公分
乘一．二公分、二公分乘○．五公分、四公分乘一公分、四公分
乘一公分）、右手背部大拇指外側、右手食指與中指間抵禦傷各
一處（分別為二．五公分乘○．三公分、五公分乘一公分）、左
三角肌部近腋窩、左膝前部刺創各一處（分別為二公分乘○．五
公分、二．五公分乘○．三公分）、右大腿外側表皮劃傷一處（
六．三公分乘○．三公分）、左前臂前部及左前臂後部抵禦傷共
三處（分別為二公分乘○．五公分、二．五公分乘一公分、二公
分乘○．五公分）。彭某被刺殺後倒地不起，而其胸腔所受四處
刺創，因切割傷及其胸部之上升主動脈、肺臟及心臟，造成其胸
腔及心包腔內大量出血，致出血性休克不治死亡。上訴人行兇後
即打電話告知其同事陳炎松上情，並於走出富綢公司宿舍時，對
其同事姜忠義稱：「殺了人，會去自首」等語。姜某迅至彭某宿
舍三樓房內查看，發現彭某被刺倒地，即向警方報案。桃園縣政
府警察局八德分局（下稱八德分局）分局長張錫煌及警員黃載龍
據報後趕赴現場，聽聞富綢公司人員之報告，已發現上訴人上開
殺人犯行。而上訴人於行兇後翌（三）日上午，將上述水果刀丟
棄於桃園縣八德市「和成三廠」前蓄水池塘內。嗣經其同事陳炎
松及分局長張錫煌等人勸說後，始於同日十二時許前往廣興派出
所投案等情。係以右揭殺人之事實，業據上訴人於警詢及偵審中
迭次自白不諱，核與證人呂學字、姜忠義、陳炎松、張錫煌分別
於警詢、偵查及第一審證述情節相符，並有現場照片九張、上訴
人所著血衣照片八張、丟棄上開水果刀之現場照片二張、彭某死
亡勘驗照片十五張、命案現場圖一張，以及與上訴人行兇所持水
果刀同型之水果刀繪圖一紙，暨勘驗照片二張附卷可資佐證。而
彭某因遭上訴人持水果刀猛刺二十二刀，致受有前揭刀傷二十三
處，亦經檢察官率同法醫相驗屍體查明屬實，有驗斷書及相驗屍
體證明書各一份在卷可稽。而彭某之屍體經法務部法醫研究所解
剖鑑定結果，亦認定其身上共有銳器傷二十三處，但因其右胸壁
有兩處刺創傷實為一次刺入所造成，故其實際被刺入或切割二十
二刀。而其致死之原因為多處銳器刺創傷，大量出血，導致出血
性休克死亡，有該所九十三年七月二十日法醫理字第○九三○○
○一七○一號函，及（九三）法醫所醫鑑字第○七○五號鑑定書
各一份在卷可憑。按持水果刀刺殺人體要害部位，足以致人於死
，此應為上訴人所明知，乃其竟持銳利之水果刀猛刺彭身體要害
部位二十二刀，致彭某傷重不治死亡，足見其有殺人之故意甚明
；為其所憑之證據及認定之理由。並以上訴人雖辯稱：伊有幻聽
症，本案係因伊聽到有聲音叫伊去刺殺彭某，故乃依該聲音之指
示殺害彭某，伊之精神有問題。又伊於案發後有向姜忠義告知其
已殺人，會自首等語，並請陳炎松代向警方報案自首，伊事後亦
有自行向八德分局分局長張錫煌自首云云。惟經原審囑託國立台
灣大學醫學院附設醫院鑑定上訴人之精神狀態結果，認定上訴人
之精神科診斷為安非他命濫用，可能併有除安非他命相關之精神
病性疾患，然亦須考慮詐病之可能。且依上訴人對於案發過程周
遭情境之描述及其自身內在經驗之陳述，均顯示其觀察及判斷能
力並無明顯減損，因認上訴人於犯罪時以及精神鑑定時，均未達
心神喪失或精神耗弱之程度等情，有該醫院九十四年七月二十二
日校附醫精字第○九四一四七○一○五號函一份附卷可稽，可見
上訴人所辯其精神狀態有問題一節，尚難憑採。又上訴人行兇後
雖曾向姜忠義表示「殺了人，會去自首」等語，但其並無委託姜
忠義代其向警方自首之意思，業據上訴人第一審供述明確；況姜
忠義並無偵辦犯罪之職權，則上訴人雖向其作上述表示，但仍與
自首之要件不合。至上訴人雖又辯稱伊有請陳炎松代其向警方自
首云云。惟據陳炎松於第一審證稱上訴人並未請伊代為報案，伊
只是勸上訴人出面投案等語。且上訴人前往廣興派出所警員投案
之前，姜忠義已將上訴人殺人之事實向八德分局分局長張錫煌及
警員黃載龍等人報告，亦據證人姜忠義及警員張錫煌分別於警詢
及第一審證述明確，足見警方於上訴人投案之前已發現其犯罪事
實。故上訴人事後雖自行前往警局投案，亦核與自首之要件不合
。原判決對於上訴人所辯有精神疾病及已向警方自首等情，如何
均不足以採信，亦於理由內詳加指駁及說明，因認上訴人罪證明
確，犯行堪以認定。核上訴人所為，係犯刑法第二百七十一條第
一項之殺人罪。原審因而維持第一審適用刑法第二百七十一條第
一項、第三十七條第二項、並審酌上訴人僅因向彭某要求賠償未
果，竟不思循正當管道解決，即萌殺人之犯意，並持上開水果刀
刺殺彭某二十二刀致死，其手段極為兇殘；惟其犯罪後坦承犯行
，態度尚稱良好等一切情狀，量處無期徒刑，並諭知褫奪公權終
身。並說明上訴人持以行兇之水果刀一支，並非違禁物，且上訴
人事後已將之丟棄在上開蓄水池塘中，經打撈未獲，應已滅失不
存在，爰不予宣告沒收，因而維持第一審判決，而駁回上訴人在
第二審之上訴，經核於法尚無違誤。上訴意旨略以：伊係被彭某
毆打，原判決認定伊與彭某互毆，顯有不當。又伊請求原審傳訊
警員張錫煌及工廠警衛陳拓源等人，以證明伊有打電話請陳炎松
代其向警方自首，原審未予調查，遽認伊非自首，亦有不合。再
伊被彭某毆打，廠長不僅未加處理，反阻止伊報警，伊有幻聽症
狀，且係當場激於義憤而殺人，原審未予詳查，遽科以重刑，亦
有違誤云云。惟查原判決就其如何認定上訴人有前揭殺人犯行，
已詳敘其所憑之證據及理由；且對於上訴人所辯其有幻聽症暨已
請陳炎松代其向警方自首云云，如何係卸責之詞而不足以採信，
亦於理由內加以指駁論敘說明綦詳。至上訴人究係先遭彭某毆打
，再持刀行兇，抑或與彭某互毆，進而持刀刺殺彭某，均與其殺
人罪之成立不生影響。上訴意旨就此無關判決結果之枝節問題指
摘原判決不當，自無可取。又刑法第二百七十三條第一項之義憤
殺人罪，必須被害人當場實施不義行為，在客觀上足以引起公憤
，因一時激憤難抑，而將其殺害，為其要件。彭某縱有毆打上訴
人之事實，但此僅屬單純傷害之行為，在客觀上尚不足以引起公
憤，自無成立義憤殺人罪之餘地。上訴意旨謂其所為應成立義憤
殺人罪，亦有誤解。至其餘上訴意旨所云，均非依據卷內資料具
體指摘原判決有如何違背法令之情形，猶執其在原審之辯解，就
原判決採證認事職權之適法行使，以及原判決已明確論斷詳細說
明之事項，再事爭辯，其上訴自難認為有理由，應予駁回。
據上論結，應依刑事訴訟法第第三百九十六條第一項，判決如主
文。
中　　華　　民　　國　九十四　年　 十一 　月　　十　　日
                      最高法院刑事第五庭
                          審判長法官  吳　雄　銘
                                法官  池　啟　明
                                法官  郭　毓　洲
                                法官  韓　金　秀
                                法官  林　永　茂
      本件正本證明與原本無異
                                      書  記  官
中　　華　　民　　國　九十四　年　十一　　月　　　　　日
                                                Ａ
